臺灣苗栗地方法院民事判決
111年度訴字第129號
原      告  林原田  

訴訟代理人  彭巧君律師
被      告  蔣佳志  
                      居苗栗縣○○市○○里00鄰○○000○     0號
訴訟代理人  廖宜庭律師
上列當事人間請求排除侵害事件，本院於民國111 年9月15日言
詞辯論終結，判決如下：
    主  文
原告之訴駁回。
訴訟費用由原告負擔。
    理  由
一、原告主張：
　㈠原告為坐落苗栗縣○○市○○段000地號(下稱系爭117地號土地)
    之土地所有權人，被告為相鄰土地即同地段116地號土地(下
    稱系爭116地號土地)之所有權人。原告與被告之前手為姊弟
    ，並於民國86年間在上開二筆土地上各自興建房屋(分別為
    苗栗市○○段00○00○號建物；下稱系爭13、14建號建物)，原
    告與胞姐協議後約定系爭13建號建物之屋前空地供原告對外
    通行至道路（下稱系爭通行協議），而該等屋前空地亦為防
    火間隔區（如苗栗縣苗栗地政事務所土地複丈成果圖所示編
    號A區域），此區域本不應設置任何地上物，以確保公共安
    全。
　㈡惟被告於110年6月間向原告之胞姊購入系爭116地號土地暨坐
    落其上系爭13建號建物後，即在系爭116地號土地上之防火
    間隔區内設置圍籬、架設鐵皮屋等地上物(如苗栗縣苗栗地
    政事務所土地複丈成果圖編號A區域內所示B部分鐵皮加蓋部
    分、D部分內之圍籬，以下合稱系爭地上物)，致原告無法通
    行且影響防火通道公共安全。而被告明知該區域為原告通行
    範圍且因防火所需而不得設置障礙物阻擋通行、救災，然仍
    將圍籬門上鎖，致原告不得通行，足見被告明知而故意妨害
    原告之權利行使。故原告自得依系爭通行協議、民法第184
    條第2項規定，請求被告將系爭地上物拆除及確認有通行權
    存在。
　㈢並聲明:
　⑴被告應將系爭116地號土地上之系爭地上物拆除。
　⑵確認原告於如苗栗縣苗栗地政事務所土地複丈成果圖所示編
    號A區域範圍內有通行權存在，被告不得妨礙或阻撓原告通
    行。
二、被告則以：
　㈠系爭14建號建物係直接臨接國華路466巷道路，出入毫無問題
    ，原告本無通行被告屋前通道之必要及通行權利存在；另系
    爭13建號建物北側為空地，其中約1.5米寬土地本仍屬被告
    所有，該區域內部分土地固屬防火間隔用地，被告基於居住
    安全而於該防火間隔區域內搭設圍籬，平常供作停車用途，
    然該區域鄰近均為空地，亦無相鄰任何建物，更未與原告房
    屋相鄰，尚無影響鄰棟建物安全之疑慮或妨礙防火間隔設置
    目的情事存在，且現行法規亦「無」要求防火間隔需具逃生
    通道之功能，故原告主張得有權通行該防火間隔用地，顯毫
    無依據及理由。
　㈡此外，原告雖依民法第184條第2項規定提起本訴，然迄今均
    未表明被告違反保護他人法律之規範具體內容，復未舉證原
    告有「損害發生」、該「損害發生」及被告有責任原因之事
    實二者之間具有相當因果關係，故原告主張當無理由。
　㈢並聲明：原告之訴駁回。
三、本院得心證理由:
㈠、原告主張兩造分別為系爭116、117地號土地所有權人，原告
    與被告之前手為姊弟，並各自興建系爭13、14建號建物；嗣
　　被告於110年6月間向原告之胞姊購入系爭116地號土地暨坐
    落其上系爭13建號建物後，即在系爭116地號土地上設置系
    爭地上物等情，業據提出土地暨建物登記謄本、地籍圖謄本
    及現場照片等件為憑(見院卷第21至39、49頁)，復有本院現
    場勘驗筆錄暨照片可稽(見院卷第179至183頁)，且未據被告
    爭執，是此部分事實，堪予認定。
㈡、其次，原告主張:被告所搭設之系爭地上物坐落在防火間隔區
    域，造成伊無法通行且影響公共安全，而有違反保護他人法
    律情事存在，故依民法第184條第2項規定請求被告拆除地上
    物及確認通行權存在云云，業為被告所否認，並以前揭情詞
    置辯。因之，本院所應審酌者，厥為:⒈原告與被告之前手是
    否存有系爭協議？被告是否受該協議拘束；⒉倘被告所有之
    系爭地上物坐落在防火間隔用地內，則是否有違反保護他人
    法律，因此造成原告受有損害，並得請求拆除系爭地上物及
    通行該地情事發生？茲就本院得心證理由說明如下：
  ⒈關於原告與被告之前手是否存有系爭協議，及被告是否受該
    協議拘束部分:
　　原告固主張其與被告之前手間曾簽訂系爭通行協議，約定原
    告得使用通行系爭116地號土地云云，然為被告所否認，而
    經本院闡明後，迄至本件言詞辯論終結時為止，則均未見原
    告舉證證明系爭通行協議存在之事實，故原告此部分所辯，
    是否屬實，已待商榷；況且，縱認原告與被告之前手間存有
    系爭通行協議，其性質應屬使用借貸之法律關係，惟基於債
    之相對性，此等使用借貸關係僅發生「貸與人」與「使用人
    」間特定債之關係，衡以使用借貸契約本具無償契約性質，
    貸與人無條件將借用物提供予他人使用，相較於有償之租賃
    關係、各共有人依分管契約而得各自享有分管利益等情形而
    言，貸與人本已蒙受無法利用其物之不利益，利益狀態明顯
    有別，故自無民法第425條「買賣不破租賃」規定或大法官
    會議解釋第349號「債權物權化」原則之適用或類推適用。
    因之，即令系爭通行協議係屬存在，其後手即被告仍不受上
    開使用借貸法律關係之拘束，當無疑義。故原告此部分主張
    ，洵非可採。
  ⒉關於系爭地上物坐落在防火間隔用地，是否有違反保護他人
    法律，因此造成原告受有損害，並得請求拆除系爭地上物及
    通行該地部分:
　　按民法第184條第2項規定：「違反保護他人之法律，致生損
    害於他人者，負賠償責任。但能證明其行為無過失者，不在
    此限」，揆其旨趣乃因保護他人為目的之法律，意在使人類
    互盡保護之義務，倘違反之，致損害他人權利，與親自加害
    無異，自應使其負損害賠償責任。惟其性質上屬於「轉介條
    款」及「概括條款」，自須引入連結該條以外之其他公私法
    中之強制規範，使之成為民事侵權責任的內容，俾該項不明
    確之法律規範得以充實及具體化。而所謂「保護他人之法律
    」，亦屬抽象之概念，應就法規之立法目的、態樣、整體結
    構、體系價值，所欲產生之規範效果及社會發展等因素綜合
    研判之（參見最高法院103年度台上字第1242號判決意旨) 
    ；又所謂違反保護他人之法律者，係指以保護他人為目的之
    法律，亦即一般防止妨害他人權益或禁止侵害他人權益之法
    律而言；或雖非直接以保護他人為目的，而係藉由行政措施
    以保障他人之權利或利益不受侵害者，亦屬之。惟仍須以行
    為人有違反該保護他人法律之行為並其違反保護他人法律之
    行為與損害之發生間有相當因果關係為必要（參見最高法院
     100年度台上字第390號判決意旨）。查:
　⑴民事訴訟法採當事人進行主義及辯論主義，是法院據為判決
    基礎之事實，非經當事人主張，即不得加以斟酌，此即所謂
    主張責任；又當事人主張有利於己之事實者，即有提出證據
    證明其事實真實性之責任，此亦稱之舉證責任，當事人不能
    盡舉證責任，或所舉之證據不能證明所主張之事實為真正時
    ，即須負有受到敗訴判決之危險，此亦即訴訟上之諺語「舉
    證之所在，敗訴之所在」之真諦。本件原告雖稱:系爭地上
    物坐落在防火間隔用地，業已違反保護他人法律而構成民法
    第184條第2項侵權行為態樣云云。然針對被告究係違反公、
    私法中之何強制規範及該強制規範之具體內容為何等各節，
    經本院於言詞辯論期日當庭多次闡明後，原告訴訟代理人猶
    泛稱:「主要是民法184條第2項」、「是依行政機關很多條
    文」等語(見院卷第226至227頁)，甚或另行具狀表明此部分
    聲請向苗栗縣政府工商發展處建管科函詢「防火間隔如遭阻
    擋、廢除，其違反之法規規範為何？」(見院卷第113頁)，
    依此，顯見原告除未能善盡其主張責任而具體化上開民法第
    184條第2項侵權行為態樣之內涵外，尚且對於主張責任、舉
    證責任二者間之區別，有所混淆。故其主張被告有民法第18
    4條第2項侵權行為態樣之違法行為存在云云，能否採認，實
    值存疑。
　⑵再按建築物所應留設之法定空地，為建築基地之一部分，不
    得重複使用，建築法第11條定有明文。又法定空地作為防火
    間隔使用，目的在阻隔火勢蔓延，藉以逃生避難，非供公眾
    平常通行之用，不得以防火間隔作為主要進出通路，亦經內
    政部以66年3月12日台內營字第731475號及76年7月3日台內
    營字第513682號函釋在案。再者，公法上權利與私法上權利
    兩者之權利性質、目的各有不同，私人間不得逕援為私法上
    請求權基礎。另同條第2項固規定，法定空地之留設，應包
    括建築物與其前後左右之道路或其他建築物間之距離，其寬
    度於建築管理規則中定之。惟核該項規定性質為公法上之行
    政管制規定，非謂逕給予同一建築建築執照基地所有人私法
    上主觀權利，自不得以之做為其對法定空地通行權存在之請
    求權基礎（參見最高法院82年度台上字第1009號判決、104
    年度台上字第2303號判決意旨）。準此，縱認系爭地上物坐
    落在前揭防火間隔區域內，則充其量僅得認定該等地上物有
    違反行政管理相關規定而屬違章建築之事實，尚難逕謂為保
    護他人之法律，而率認原告對該防火間隔區域存有任何通行
    權及因此受有損害之事實，更遑論原告有何得進一步請求被
    告拆除該等地上物之權利存在。故原告依民法第184條第2項
    規定，請求被告拆除地上物及確認有通行權存在、不得妨礙
    或阻撓通行，自屬無據。
　⑶此外，原告所有之系爭117地號土地暨坐落其上之系爭14建號
    建物東側，本身緊鄰對外聯絡道路即苗栗市國華路466巷之
    公有道路一節，除為兩造不爭執外，並有本院勘驗筆錄可參
    (見院卷第179頁)。依此，自亦無從認定原告就鄰地即系爭1
    16地號土地存有民法第787條或第789條袋地通行權存在之情
    ，併予敘明。
四、綜上所述，原告依據系爭通行協議、民法第184條第2項規定
    ，請求被告應將系爭116地號土地上之系爭地上物拆除，及
    確認有通行權存在、被告不得妨礙或阻撓原告通行，均為無
    理由，應予駁回。
五、本件事證已臻明確，兩造其餘攻擊防禦方法及所提之證據，
    經審酌後，核與判決之結果不生影響，爰不予逐一論駁，併
    此敘明。
六、訴訟費用負擔之依據:民事訴訟法第78條。
中　　華　　民　　國　　111 　年　　9 　　月　　23　　日
                      民事第一庭  法 官  鄭子文
以上正本係照原本作成。
如不服本判決，應於送達後20日內，向本院提出上訴狀並表明上
訴理由，如於本判決宣示後送達前提起上訴者，應於判決送達後
20日內補提上訴理由書（須附繕本）。
        　　　　　　　　　　　　  書記官  楊慧萍
中　　華　　民　　國　　111 　年　　9 　　月　　27　　日